【裁判字號】    90,訴,3524
【裁判日期】    920430
【裁判案由】    塗銷所有權登記
【裁判全文】
臺灣臺中地方法院民事判決  九十年度訴字第三五二四號
    原      告  中華商業銀行股份有限公司
    法定代理人  甲○○
    訴訟代理人  楊盤江律師
    被      告  乙○○        .
                丁○○        .
                丙○○        .
    共      同
    訴訟代理人  吳光陸律師
                廖瑞鍠律師
    共      同
    複  代理人  戴世瑛律師
                戊○○        .
右當事人間請求塗銷所有權登記事件，本院判決如左：
    主    文
確認被告乙○○與被告丁○○間就坐落如附表編號一部分地號土地之買賣關係不存在
。
被告丁○○就本判決第一項所示之土地，於民國九十年一月十六日以買賣為原因而為
之所有權移轉登記應予塗銷。
確認被告乙○○與被告丙○○間就坐落如附表編號二部分地號土地之買賣關係不存在
。
被告丙○○就本判決第三項所示之土地，於民國九十年一月十六日以買賣為原因而為
之所有權移轉登記應予塗銷。
訴訟費用由被告負擔。
    事    實
甲、原告方面
一、聲明：
  (一)先位聲明：如主文所示。
  (二)後位聲明：
  1.被告乙○○與被告丁○○間就附表所示地號土地編號一部分所為買賣行為及移轉
    所有權登記行為應予撤銷，被告丁○○應塗銷上開所有權移轉登記。
  2.被告乙○○與被告丙○○間就附表所示地號土地編號二部分所為買賣行為及移轉
    所有權登記行為應予撤銷，被告丙○○應塗銷上開所有權移轉登記。
二、陳述：
  (一)被告乙○○於民國八十七年九月二日向原告借款新臺幣 (以下同)六百萬元，並
    約定應按月分期平均攤還本息，惟被告乙○○自八十九年十月二日起即未依約繳
    付本息，迄八十九十二月七日止，尚積欠原告五百九十二萬零四百五十元之借款
    ，原告屢經催討，未獲置理，嗣經鈞院於八十九年十二月十一日對被告乙○○核
    發支付命令在案。詎被告乙○○為免其財產被原告強制執行，竟將其所有如附表
    所示地號土地（下稱系爭土地）與被告丁○○、丙○○人通謀而為虛偽意思表示
    之買賣行為，並於九十年一月十六日將系爭土地之所有權權利範圍各四分之三、
    四分之一移轉登記予被告丁○○、丙○○，致原告對被告乙○○之上開借款債權
    有不能受償之危險，原告自得請求確認被告三人間就系爭土地之買賣關係不存在
    。又被告三人之不實所有權移轉登記行為，已損害原告之債權，原告自得依侵權
    行為之法律關係，請求塗銷系爭土地之所有權移轉登記，且系爭土地本應予以塗
    銷而回復為被告乙○○所有，然被告乙○○顯係怠於行使其權利，原告為保全債
    權，亦得依民法第二百四十二條之規定，代位請求塗銷系爭土地之所有權移轉登
    記，回復為被告乙○○之名義。爰提起本件訴訟，求為判決如先位聲明所示之請
    求。
  (二)縱認被告三人間買賣系爭土地非通謀虛偽意思表示，因被告乙○○將其所有坐落
    台中縣豐原市○○○段第二三八八建號之房屋及訴外人張徽輝所有坐落臺中縣豐
    原市○○○段第二六三之二四、第二六三之二五（地籍重測後變更為南田段七六
    一、七五九）地號土地，為原告設定抵押權以供上開借款之擔保，經鑑價後其價
    值不足清償被告乙○○迄九十一年六月三十日止尚積欠原告之本息等款項計六百
    六十九萬四千一百零九元，自堪認被告乙○○已陷於無資力。從而，倘被告三人
    間就系爭土地之買賣及所有權移轉登記為無償行為，自屬有害於原告之債權；倘
    被告三人間就系爭土地之買賣及所有權移轉登記為有償行為，因被告乙○○於所
    有權移轉登記時已明知有損害於原告之權利，而被告丙○○與被告乙○○有同居
    關係，被告丁○○為被告丙○○之女，於買賣及所有權移轉登記之時亦難諉為不
    知，原告均得依民法第二百四十四條之規定，訴請撤銷被告三人間就系爭土地之
    買賣及所有權移轉登記行為，並請求塗銷所有權移轉登記。爰提起本件訴訟，求
    為判決如後位聲明所示之請求。
  (三)對被告抗辯所為之陳述：
  1.被告乙○○自八十九年十月二日起即未按期繳付貸款本息，經原告屢次催告履約
    ，且鈞院亦於同年十二月十一日核發支付命令，被告乙○○自已知悉其所有系爭
    土地將被查封，且被告三人通謀虛偽意思表示買賣系爭土地之時間，亦在被告乙○○接獲支付命令之後。
  2.依八十八年及八十九年度綜合所得稅結算申報書，可知被告丙○○受被告丁○○
    扶養，二年均無任何所得，不可能有一百五十萬元之資力購買系爭土地。且被告
    丙○○八十九年十二月二十日起至十二月二十七日止，始陸續存入四十三萬元、
    五十萬元、三十五萬元及二十三萬元，合計一百五十一萬元，其轉帳支出一百五
    十萬元支付系爭土地買賣價款後，存款餘額僅一六七八一元，足見被告丙○○係
    為形式上支付被告乙○○一百五十萬元，始在八天之內以現金存入一百五十一萬
    元，其存入之時間、金額與匯出之時間、金額均甚接近，顯見買賣虛偽。
  3.被告丙○○與乙○○間就系爭土地之買賣既屬虛偽，則被告丁○○與乙○○間就
    同一筆土地之買賣自亦虛偽不實。又被告丁○○為被告丙○○之女、買賣系爭土
    地時未滿二十三歲、八十八年及八十九年申報之薪資所得僅分別為三十三萬四千
    二百五十五元及三十四萬四千四百二十五元，不可能有四百二十七萬餘元之財力
    購買系爭土地。
  4.被告丙○○之弟陳江龍於九十年一月十日匯至被告丁○○帳戶內之二百萬元，竟
    由被告丁○○於九十年一月八日匯入，顯非被告丁○○、陳江龍二人間之借款。
  5.被告丁○○、丙○○於鈞院所陳簽約時究否有廖麗雅在場互不一致，且代書即證
    人朱素勤證稱簽約時被告三人均在場，卻仍由朱素勤在系爭土地買賣契約書中立
    契約書人處，代被告三人簽名，而僅蓋用被告三人之印章，與常情有違，益見被
    告三人係通謀虛偽意思表示而買賣系爭土地。
三、證據：提出系爭土地登記謄本二件、放款及增補借據影本各一件、支付命令影本
    一件、還款繳息查詢單影本一件、抵押品勘估表影本一件、上南坑段及南田段土
    地登記謄本影本各二件，並聲請訊問證人張永盛、陳江龍；向臺中商業銀行東豐
    原分行、豐原市信用合作社、合作金庫銀行豐原分行、臺灣土地銀行豐原分行函
    查被告三人及陳江龍之交易明細資料；向國稅局函查被告丁○○、丙○○財產所
    得資料。
乙、被告方面：
一、聲明：駁回原告之訴。
二、陳述：
  (一)先位之訴部分：原告主張被告乙○○與被告丁○○、丙○○間就系爭土地之買賣
    為通謀虛偽意思表示，乃屬原告臆測之詞，原告並未舉證證明以實其說，不足採
    信，分述如次：
  1.被告三人於八十九年十二月十六日，確有簽立系爭土地買賣契約，系爭土地總價
    款為五百七十七萬七千七百五十元，被告丁○○、丙○○各買受系爭土地權利範
    圍各四分之三、四分之一，嗣被告丁○○、丙○○已各將四百四十七萬七千七百
    元、一百五十萬元之價款，分別於八十九年十二月十八日、八十九年十二月二十
    七日、九十年一月三日、九十年一月十五日轉帳匯入被告乙○○帳戶內，可知被
    告丁○○、丙○○均有買受系爭土地之資力，且買受系爭土地之資金與被告乙○○無關。
  2.又被告三人於簽立系爭土地買賣契約時，亦有訴外人廖麗雅在場，業經證人即代
    書朱素勤證述在卷。至代書朱素勤證稱：被告丁○○有事先走，而將印章委託丙○○蓋上去乙節，丙○○係丁○○之母，丁○○有事先離開，而將印章委託其母
    ，與常情並無不合。另訴外人廖麗雅雖在制式之不動產買賣契約書介紹人欄下方
    簽名，惟廖麗雅實係見證人，非介紹人，而系爭土地買賣之洽商過程，代書李素
    勤並未介入，故朱代書在鈞院證稱廖麗雅在系爭土地買賣之過程，實際上究是介
    紹人或見證人伊並不清楚等語，並無不妥。
  3.證人陳江龍於九十年一月十日匯至被告丁○○帳戶內之二百萬元，雖係自被告丁○○九十年一月八日自其帳戶匯入陳江龍帳戶內之二百萬元。惟被告丁○○於九
    十年一月八日匯給陳江龍之二百萬元，乃是來自被告丁○○設於台中商業銀行東
    豐原分行之第二九八八三帳戶原有五張定期存款單之解約款，並非臨時始用現金
    匯入被告丁○○帳戶，其資金來源自與被告乙○○無關。而上開五筆定期存款雖
    存在丁○○之上述帳戶，但實際所有人乃是丙○○，是丙○○借用女兒丁○○帳
    戶辦理定期存款，又因換屋，丙○○欠陳江龍二百萬元差額，嗣後陳江龍向丙○○催討，始於九十年一月八日自丁○○帳戶匯給陳江龍。又被告丁○○依約須於
    九十年一月十五日再繳納系爭土地之買賣價款，一時無法籌足價款，因還給陳江
    龍之二百萬元陳江龍尚未用出，始再向陳江龍借二百萬元，故陳江龍乃於九十年
    一月十日再匯二百萬元至丁○○之帳戶，該筆二百萬元，實乃來自丁○○帳戶之
    原有定期存款，資金來源與被告乙○○無關。
  4.被告丙○○並非被告乙○○之同居人，且被告乙○○係於接獲鈞院上開支付命令
    前，即將系爭土地出賣於被告丁○○、丙○○並移轉所有權登記完畢，則被告乙○○自無為避免原告之追償，與被告丁○○、丙○○通謀虛偽意思表示而買賣系
    爭土地之情事。
  5.又個人綜合所得稅申報資料，並不足以能真實反映個人實際之資力，故不得以被
    告丙○○個人綜合所得稅申報資料中所得、財產非多，即認被告丙○○無一百五
    十萬元之資力。
  (二)後位之訴部分：
  1.被告丙○○並非被告乙○○之同居人，被告簽立系爭土地買賣契約時，被告丙○○、丁○○並不知被告乙○○與原告間有何債權債務關係，自無詐害行為可言，
    且原告復未舉證證明以實其說，原告之主張，自屬無據。
  2.按債權人行使民法第二百四十四條規定之撤銷權，須以債務人之行為有害及債權
    ，致其債權不能獲得滿足為其要件之一，且所謂有害及債權之事實，必須於行為
    時存在，倘債務人於行為時仍有足以清償債務之財產僅因日後之經濟變動，致債
    務人財產減少者，尚難認該行為係有害債權之行為。本件被告乙○○係於八十九
    年十二月十六日將系爭土地出賣予被告丙○○、丁○○，自應以當時狀況判斷被
    告乙○○是否已陷於無資力，又原告主張被告乙○○為原告設定抵押權之房屋、
    土地等其他不動產價值，不足清償被告乙○○迄九十一年六月三十日止尚積欠原
    告之本息等款項計六百六十九萬四千一百零九元乙節，並非以八十九年十二月十
    六日被告乙○○出賣系爭土地予被告丁○○、丙○○時為準，自不得依此逕認被
    告乙○○已陷於無資力。
三、證據：提出不動產買賣契約書影本一件、電匯通知單影本二件、匯款回條影本二
    件，並聲請訊問證人朱素勤、函查被告丁○○設於臺中商業銀行東豐原分行上開
    帳戶內定期存款之交易明細。
丙、本院依職權調閱本院九十年度訴字第一一五七號（含八十九年度促字第六七五四
    四號）清償借款民事案卷全卷。
    理    由
一、按確認法律關係之訴，非原告有即受確認判決之法律上利益者，不得提起之，民
    事訴訟法第二百四十七條第一項前段定有明文。又所謂即受確認判決之法律上利
    益，係指因法律關係之存否不明確，致原告在私法上之地位有受侵害之危險，而
    此項危險得以對於被告之確認判決除去之者而言，故確認法律關係成立或不成立
    之訴，苟具備前開要件，即得謂有即受確認判決之法律上利益，縱其所求確認者
    為他人間之法律關係，亦非不得提起（最高法院四十二年台上字第一○三一號判
    例意旨參照）。本件原告主張其對被告乙○○有借款債權，因被告三人間就系爭
    土地之買賣關係存否不明確，且已為所有權移轉登記，致原告對被告乙○○之債
    權有不能受償之危險，因認該危險得以對於被告之確認判決除去之，核與前開規
    定相符，應予准許，合先敘明。
二、原告起訴主張：(一)被告乙○○於八十七年九月二日向原告借款六百萬元，並約定
    應按月分期平均攤還本息，惟被告乙○○自八十九年十月二日起即未依約繳付本
    息，迄八十九十二月七日止，尚積欠原告五百九十二萬零四百五十元之借款，原
    告屢經催討，未獲置理，嗣經本院於八十九年十二月十一日對被告乙○○核發支
    付命令。詎被告乙○○為免其財產被原告強制執行，竟將其所有系爭土地與被告
    丁○○、丙○○人通謀而為虛偽意思表示之買賣行為，並於九十年一月十六日將
    系爭土地之所有權權利範圍各四分之三、四分之一分別移轉登記予被告丁○○、
    丙○○，致原告對被告乙○○之上開借款債權有不能受償之危險，原告自得請求
    確認被告三人間就系爭土地之買賣關係不存在。又被告三人之不實所有權移轉登
    記行為，已損害原告之債權，原告自得依侵權行為之法律關係，請求塗銷系爭土
    地之所有權移轉登記，且系爭土地本應予以塗銷而回復為被告乙○○所有，然被
    告乙○○顯係怠於行使其權利，原告為保全債權，亦得依民法第二百四十二條之
    規定，代位請求塗銷系爭土地之所有權移轉登記，回復為被告乙○○之名義。爰
    提起本件訴訟，求為判決如先位聲明所示之請求。(二)縱認被告三人間買賣系爭土
    地非通謀虛偽意思表示，因被告乙○○已陷於無資力，倘被告三人間就系爭土地
    之買賣及所有權移轉登記為無償行為，自屬有害於原告之債權；倘被告三人間就
    系爭土地之買賣及所有權移轉登記為有償行為，因被告乙○○於所有權移轉登記
    時已明知有損害於原告之權利，而被告丙○○與被告乙○○有同居關係，被告丁○○為被告丙○○之女，於買賣及所有權移轉登記之時亦難諉為不知，原告均得
    依民法第二百四十四條之規定，訴請撤銷被告三人間就系爭土地之買賣及所有權
    移轉登記行為，並請求塗銷所有權移轉登記。爰提起本件訴訟，求為判決如後位
    聲明所示之請求。
三、被告則以：被告三人於八十九年十二月十六日，確有簽立系爭土地買賣契約之事
    實，系爭土地總價款為五百七十七萬七千七百五十元，被告丁○○、丙○○各買
    受系爭土地權利範圍各四分之三、四分之一，嗣被告丁○○、丙○○已各將四百
    四十七萬七千七百元、一百五十萬元之價款給付被告乙○○，是被告丁○○、丙○○均有買受系爭土地之資力，且買受系爭土地之資金與被告乙○○亦無關係，
    被告三人間就系爭土地之買賣行為，自無通謀虛偽意思表示之情事等語，作為抗
    辯。
四、本件被告乙○○於八十七年九月二日向原告借款六百萬元，被告乙○○自八十九
    年十月二日起即未依約繳付本息，迄八十九十二月七日止尚積欠原告本金五百九
    十二萬零四百五十元，嗣經原告聲請本院於八十九年十二月十一日以八十九年度
    促字第六七五四四號對被告乙○○核發支付命令；又被告乙○○於九十年一月十
    六日，以買賣為原因，將其所有系爭土地所有權權利範圍各四分之三、四分之一
    分別移轉登記予被告丁○○、丙○○；另被告丙○○於八十九年十二月二十七日
    、九十年一月三日，將其設於合作金庫銀行豐原分行活儲帳戶（帳號為0000
    000000000號）內之各一百萬元、五十萬元，分別轉帳匯入被告乙○○
    設於豐原市信用合作社帳戶（帳號為000000000000號）內，被告丁○○則於八十九年十二月十八日、九十年一月十五日，將其設於臺中商業銀行東
    豐原分行綜合存款帳戶（帳號為000000000000號）內之各二百萬元
    、二百二十七萬七千七百元，分別轉帳匯入被告乙○○設於豐原市信用合作社上
    開帳戶內等情，業據原告提出土地登記謄本二件、放款及增補借據影本各一件、
    支付命令影本一件、還款繳息查詢單影本一件，被告提出電匯通知單影本及匯款
    回條影本各二件為證，並有前開銀行函復本院被告三人之交易明細附卷可憑，且
    經本院調閱本院九十年度訴字第一一五七號（含八十九年度促字第六七五四四號
    ）清償借款民事案卷查核屬實，復為兩造所不爭執，應堪信為真實。
五、原告主張被告三人係基於通謀虛偽意思表示而買賣系爭土地，固為被告所否認，
    並以前揭情詞置辯。經查：
  (一)被告丙○○則為被告丁○○之母，而被告丁○○係六十七年二月二日生，於被告
    抗辯八十九年十二月十六日簽立系爭土地買賣契約時，尚未滿二十三歲，又觀諸
    被告丙○○、丁○○八十八、八十九年度綜合所得稅結算申報資料，可知被告丙○○則均為受扶養之人且無任何所得，被告丁○○所得總額則各為三十四萬九千
    六百三十八元及四十七萬四千一百六十七元，有土地登記簿謄本、財政部臺灣省
    中區國稅局臺中市分局復本院函附卷可證，復為兩造所不爭執，堪認屬實。惟：
  1.依卷附被告丙○○設於合作金庫銀行豐原分行上開帳戶交易明細，可知被告丙○○於八十九年十一月四日前之存款餘額均不逾十萬元，嗣自八十九年十二月二十
    日至同年二十八日，始分別以現金存入四十三萬元、五十萬元、三十五萬元及二
    十三萬元等四筆款項至其合作金庫銀行豐原分行上開帳戶內，合計一百五十一萬
    元，再於八十九年十二月二十七日、九十年一月三日分別將一百萬元、五十萬元
    轉帳匯入被告乙○○帳戶內。則在被告丙○○係受扶養之人、無任何所得、銀行
    存款不逾十萬元之情形下，竟有出資一百五十萬元買受系爭土地之資力，已至有
    可疑。且依被告丙○○於本院到場所陳：伊自八十七年至九十年二月間，白天在
    被告乙○○那邊工作，按日計酬，每日約八百元，晚上有時至百貨公司幫人家代
    班賣衣服，收入也不一定等語，縱認被告丙○○果真有上述工作之事實，衡情亦
    無可能在十日期間內即籌得一百五十一萬元之能力。再綜觀被告丙○○於本院陳
    稱：一百五十一萬元之存款是伊自己的，不是借的，是伊自己賺來的，這些錢因
    為朋友常向伊借錢，伊均是以現金的方式放在伊自己身邊，這些錢是伊從年輕存
    到現在才有的等語；及被告丙○○之弟即證人陳江龍於本院證稱：九十年一月十
    日從伊帳戶匯到丁○○帳戶內之二百萬元，是伊姐姐丙○○於九十年一月初匯給
    伊的，丙○○之所以匯二百萬元給伊，是要還欠伊的錢，伊聽丙○○說二百萬元
    是丙○○的定期存款到期而還給伊的等語。若被告丙○○所陳：一百五十一萬元
    是伊自己賺來的，是從年輕存到現在才有的等語屬實，則被告丙○○除一百五十
    一萬元外，又豈會有額外二百萬元之定期存款存於銀行，並用以償還對陳江龍之
    欠款？實則，在陳江龍帳戶內之上開二百萬元，係被告丁○○將其存於臺中商業
    銀行東豐原分行之五筆定期存款解約後，於九十年一月八日匯入陳江龍帳戶內之
    款項，並非如證人陳江龍所稱：二百萬元係被告丙○○定期存款到期而還給伊的
    ，此有臺中商業銀行東豐原分行九十二年二月二十日復本院函及交易明細表一件
    附卷可證，顯見被告丙○○所陳：一百五十一萬元是自己賺來的等語，及證人陳
    江龍證稱：二百萬元係被告丙○○定期存款到期而還給伊的等語，俱非實在，益
    見被告丙○○並無給付一百五十萬元系爭土地買賣價款之資力。
  2.另被告丁○○第一次於八十九年十二月十八日自其設於臺中商業銀行東豐原分行
    帳戶轉帳匯入被告乙○○帳戶之二百萬元部分，係被告丁○○於八十九年十二月
    十五日將其本人之十筆定期存款計一百五十五萬三千三百二十二元解約，再加上
    原告存款餘額三萬一千七百七十六元及八十九年十二月十五日當日存入之現金四
    十五萬元，合計二百零三萬五千零九十八元，用以支付上開二百萬元價款，固有
    上開銀行交易明細資料及定期存款解約傳票影本附卷可按。惟被告丁○○於買受
    系爭土地時，年未滿二十三歲，縱以年所得平均五十萬元計算，須達八年餘之期
    間且須在不作其他任何支出之情形下，始有可能具有給付買受系爭土地價款四百
    二十七萬餘元之資力，換言之，被告丁○○須自其十五歲起，即每年所得均有五
    十萬元始有買受系爭土地之能力，且衡諸被告丁○○於八十九年十二月十五日前
    之存款餘額為三萬一千七百七十六元，八十九年十二月十五日當日又有四十五萬
    元以現金存入其帳戶內，則被告丁○○是否確有買受系爭土地之資力，非可輕信
    。再者，被告丁○○第二次於九十年一月十五日自其上開帳戶帳戶轉帳匯入被告
    乙○○帳戶之二百二十七萬七千七百元部分，其中二百萬元係被告丙○○之弟即
    證人陳江龍於九十年一月八日匯入被告丁○○上開帳戶內。又陳江龍匯至被告丁○○帳戶內之上開二百萬元，則又是被告丁○○於九十年一月八日將其存於臺中
    商業銀行東豐原分行之五筆定期存款解約後，於當日直接匯入陳江龍設於臺灣土
    地銀行豐原分行帳戶內，隔兩日即九十年一月十日，再由陳江龍匯回被告丁○○
    設於臺中商業銀行東豐原分行之上開帳戶內，以供被告丁○○用以支付二百二十
    七萬七千七百元買賣系爭土地之價款，此有臺中商業銀行東豐原分行九十一年一
    月二十一日及九十二年二月二十日復本院函及交易明細表各一件、臺灣土地銀行
    豐原分行九十一年十二月三十一日復本院函及匯入匯出明細一件附卷可證。被告
    丁○○支付二百二十七萬七千七百元價款中之二百萬元部分，其匯款過程竟如此
    繁複，已不符常情。又就上開被告丁○○與陳江龍間二百萬元匯款之資金來源言
    ，被告丁○○雖於本院九十一年十月二日準備程序期日陳稱：陳江龍匯給伊的二
    百萬元，是伊向陳江龍借的等語。嗣證人陳江龍於本院九十一年十二月十八日準
    備程序期日到場作證時證稱：因被告丁○○說要買土地蓋房子，資金不夠，所以
    要向伊借二百萬元等語，試圖加強被告丁○○上開所陳之可信性。惟原告訴訟代
    理人同時聲請訊問證人陳江龍該二百萬元之資金來源時，證人陳江龍則證稱：九
    十年一月十日從伊帳戶匯到丁○○帳戶內之二百萬元，是伊姐姐丙○○於九十年
    一月初匯給伊的，丙○○之所以匯二百萬元給伊，是要還欠伊的錢，伊聽丙○○
    說二百萬元是丙○○的定期存款到期而還給伊的等語。嗣原告又聲請向臺灣土地
    銀行豐原分行函查陳江龍帳戶內之交易明細，以釐清陳江龍上開二百萬元之資金
    來源，並經該銀行於九十一年十二月三十一日函復本院，查明陳江龍上開二百萬
    元之來源，係被告丁○○於九十年一月八日將其自己上開帳戶內五筆定期存款解
    約再匯給陳江龍後，被告復再於本院九十二年四月十日言詞辯論期日以辯論意旨
    狀陳稱：該五筆定期存款雖存在被告丁○○帳戶內，但實際所有人是被告丙○○
    ，是丙○○借用丁○○帳戶辦理定期存款等語，試圖合理化證人陳江龍上開關於
    二百萬元資金來源之證言。綜觀被告乃至證人上述所陳內容不斷隨著訴訟之進行
    而更迭遞移，其陳述內容之可信性至有疑問，已無可採。從而，衡諸被告丁○○
    支付系爭土地價款之資金流向如此反覆隱晦，無非均係為因應形式上有買賣系爭
    土地之外觀而刻意建構之付款紀錄。又被告丁○○、丙○○及證人陳江龍所陳資
    金來源內容顯非實在，益見被告三人所為系爭土地之買賣行為，僅有買賣之名不
    具買賣之實，並無意思合致之真意可言。
  (二)次觀諸卷附八十九年十二月十六日之系爭土地買賣契約書，載明被告三人買賣系
    爭土地之介紹人為廖麗雅。惟被告丙○○於本院九十一年十月二日準備程序期日
    陳明：是被告乙○○直接告訴伊要賣土地，後來到代書處簽約時才找廖麗雅作見
    證人，契約書上介紹人才寫廖麗雅，簽約時被告三人與廖麗雅均在場，伊等人是
    在朱代書事務所內簽的等語。依被告丙○○上開所陳，已難認廖麗雅有介紹被告
    三人買賣系爭土地之情事。另參諸被告丁○○於本院上開準備程序期日陳稱：當
    時簽約時只有被告三人與朱代書在場，沒有其他人了，當時廖麗雅並沒有在場等
    語，核與被告丙○○上開所陳顯不相符，以被告三人簽立總價款高達五百七十七
    萬七千七百五十元之系爭土地買賣契約，竟連廖麗雅究否係契約書所記載之介紹
    人，或廖麗雅究否有無參與簽約等情，被告丁○○、丙○○即有大相逕庭之說法
    ，則被告三人實際上究有無簽立系爭土地契約書之事實，已至有可疑。再觀諸代
    書即證人朱素勤嗣於本院九十一年十一月二十七日準備程序期日證稱：簽約時被
    告三人都在，伊寫契約書寫到一半時，因為丁○○有事所以先走了，之後廖麗雅
    才到，丁○○的印章是委託丙○○蓋上去的，立契約書人乙○○、丁○○及丙○○三人的名字是伊寫上去的等語。其中關於證人朱素勤證稱：簽約時被告丁○○
    因有事先走，之後廖麗雅才到等語，又與被告丁○○、丙○○上開所陳互異，且
    以證人朱素勤係身為代書，而為被告三人書立總價款高達五百七十七萬七千七百
    五十元之系爭土地買賣契約時，在被告三人均在場之情形下，卻仍在系爭土地買
    賣契約書中立契約書人處，由其代被告三人簽名，而僅蓋用被告三人之印章，實
    有違於常情。由上開系爭土地契約書之簽約過程觀之，可知被告三人並無實際簽
    立系爭土地契約書之事實，益見被告三人係通謀虛偽意思而買賣系爭土地。
  (三)至被告乙○○於九十年一月十六日，將系爭土地權利範圍各四分之三、四分之一
    之所有權分別移轉登記於被告丁○○、丙○○後，嗣於九十年二月十六日才收受
    原告聲請本院對被告乙○○核發之支付命令，固有送達回證附於本院八十九年度
    促字第六七五四四號支付命令民事案卷可證，堪認屬實。惟被告乙○○自八十九
    年十月二日後即未依約給付原告上開借款本息起，迄九十年一月十六日被告三人
    辦妥系爭土地之所有權移轉登記止，實際上均未再給付原告上開借款本息，亦為
    兩造所不爭執。衡情於此段期間內，被告乙○○自已預見原告隨時會聲請法院核
    發支付命令，俾進一步對其財產強制執行。況此段期間被告乙○○名下之不動產
    ，除坐落台中縣豐原市○○○段第二三八八建號之房屋，業已為原告設定抵押權
    供上開借款之擔保外，僅剩系爭土地尚未為第三人設定抵押權等物上擔保，有土
    地登記謄本二件附卷可證，復為兩造所不爭執。益見被告乙○○實有將無任何物
    上擔保、價值相對較高之系爭土地，透過通謀虛偽意思買賣系爭土地並將所有權
    移轉登記至第三人名下之方式，以圖達到系爭土地免受原告強制執行之目的。從
    而，縱認本件被告乙○○實際上係在買賣系爭土地後，才收受本院核發之支付命
    令，亦不能依此反證被告乙○○主觀上即無與被告丁○○、丙○○基於通謀虛偽
    意思表示而買賣系爭土地甚明。再者，被告丙○○於本院自陳其自八十七年至九
    十年二月間，白天在被告乙○○那邊工作等語，可知被告乙○○、丙○○間認識
    至少三年餘，時間非短，再參以被告丙○○為被告丁○○之母及被告陳稱被告三
    人係同時簽立系爭土地買賣契約等情，自堪認被告乙○○與丙○○間就系爭土地
    之買賣係屬虛偽者，則被告丁○○與乙○○間同時就系爭土地所為之買賣自亦虛
    偽不實，附此敘明。
  (四)綜核上開被告乙○○、丙○○認識至少三年餘，被告丙○○、丁○○為母女關係
    ，被告丁○○、丙○○並無出資買受系爭土地之資力，被告乙○○已知系爭土地
    有遭原告強制執行之可能，甚且被告丁○○、丙○○以銀行轉帳交付價款之紀錄
    乃至系爭土地買賣契約書，顯均為因應形式上有買賣系爭土地之外觀而刻意建構
    等情觀之，自堪認被告乙○○乃為逃避原告向被告乙○○追償上開借款，而與被
    告丁○○、丙○○基於通謀虛偽意思表示為買賣系爭土地之行為，並將系爭土地
    之所有權權利範圍各四分之三、四分之一之所有權移轉登記於被告丁○○、丙○○。進一步言，本件被告三人既為因應形式上有買賣系爭土地之外觀，而刻意建
    構支付價款之轉帳紀錄及系爭土地買賣契約書，於此情形，倘謂原告仍須舉證證
    明系爭土地買賣價款之資金流向，係由被告乙○○流向被告丁○○、丙○○處用
    以支付價款，或被告丁○○、丙○○給付價款後又流向被告乙○○處，始得謂被
    告三人係通謀虛偽意思而買賣系爭土地，實顯失公平。是被告以丁○○、丙○○
    給付價款之資金與乙○○無關等語置辯，自無可採。
六、按表意人與相對人通謀而為虛偽意思表示者，其意思表示無效，民法第八十七條
    第一項前段定有明文。又債務人欲免其財產被強制執行，與第三人通謀而為虛偽
    意思表示，將其所有不動產為第三人設定抵押權者，債權人可行使代位權，請求
    塗銷登記，最高法院著有七十三年度台抗字第四七二號判例可資參照，倘債務人
    將其所有不動產所有權移轉登記於第三人者，債權人同有行使代位權之必要，自
    應依前開判例意旨而為相同解釋。本件被告三人就系爭土地所為之所有權移轉登
    記，乃被告乙○○為逃避原告向其追償上開借款，被告三人基於通謀虛偽意思表
    示而為買賣系爭土地之行為，有如前述，依法自屬無效。又被告乙○○向原告借
    款六百萬元，並自八十九年十月二日起即未依約繳付本息，迄八十九十二月七日
    止尚積欠原告借款五百九十二萬零四百五十元，嗣經原告聲請本院對被告乙○○
    核發支付命令後，被告乙○○仍遲未償還上開借款，原告為保全債權，自得行使
    代位權。從而，原告請求確認被告乙○○與被告丁○○、丙○○間就系爭土地即
    ：分別如附表所示地號土地編號一、二部分之買賣關係不存在，並依民法第二百
    四十二條規定，訴請被告丁○○、丙○○分別就如附表所示地號土地編號一、二
    部分，於九十年一月十六日以買賣為原因而為之所有權移轉登記予以塗銷，回復
    為被告乙○○所有，均屬有據，應予准許。
七、本院審理結果認原告先位之訴有理由，自無庸再予審究後位之訴之必要；又本件
    判決之基礎已臻明確，兩造其餘攻擊防禦方法，經審酌後，核與判決結果不生影
    響，爰不一一論述，均併予敘明。
據上論結，本件原告之訴為有理由，依民事訴訟法第七十八條、第八十五條第一項前
段，判決如主文。
中      華      民      國    九十二    年      四      月     三十     日
                                  臺灣臺中地方法院民事第五庭
~B審判長法官  張惠立
~B法      官  王金洲
~B法      官  何世全
右為正本係照原本作成
如對本判決上訴，須於判決送達後廿日內向本院提出上訴狀
中      華      民      國    九十二    年      四      月     三十     日
~B法院書記官  詹東益
~FO
附表：
┌──┬─────────────────┬──┬────┬────┐
│編號│    土    地     坐     落        │地目│面    積│買    賣│
│    │                                  │    │        │權利範圍│
├──┼─────────────────┼──┼────┼────┤
│一  │台中縣豐原市○○段第二九九之五地號│ 田 │三八二平│四分之三│
│    │                                  │    │方公尺  │        │
├──┼─────────────────┼──┼────┼────┤
│二  │台中縣豐原市○○段第二九九之五地號│ 田 │三八二平│四分之一│
│    │                                  │    │方公尺  │        │
└──┴─────────────────┴──┴────┴────┘


司法院資訊處製作；財團法人民間司法改革基金會備份。
